【裁判字號】    89,自,427
【裁判日期】    901017
【裁判案由】    詐欺
【裁判全文】
臺灣臺中地方法院刑事判決                      八十九年度自字第四二七號
    自  訴  人  丑○○
                辛○○
                壬○○
                庚○○
                子○○
    共      同
    代  理  人  林龍司律師
    被      告  甲○○
                丁○○
    右  一  人
    選任辯護人  張績寶律師
                張繼準律師
    被      告  寅○○
                己○○
            （即林宗成）
右列被告因詐欺案件，經自訴人提起自訴，本院判決如左：
    主  文
甲○○、丁○○、寅○○、己○○均無罪。
    理  由
一、自訴意旨略以：自訴人丑○○等人於民國（下同）八十年至八十一年間購買彰化
    縣彰化市○○○段牛稠子小段地號一五○、一五○之一、一五○之三、一五一、
    一五一之一共一一八一．八七坪土地，並由自訴人丑○○為義務人，自訴人辛○○、壬○○、庚○○、及訴外人張秀菊、蕭若寅、何義傳為債務人，自訴人子○○為連帶保證人，向原「保證責任台中市第四信用合作社」借貸新台幣（下同）
    三億二千萬元。嗣自訴人將前開土地售予案外人富比士建設公司（即薛榮萍），
    約定由該公司承擔所有三億二千萬之債務，但因富比士建設公司無法清償債務，
    致生紛爭。迨八十三年八月十三日，被告甲○○趁自訴人前開土地陷於紛爭之際
    ，夥同當時台中市第四信用合作社理事主席丁○○，承辦人寅○○、己○○共同
    意圖為自己不法之所有及損害自訴人之利益，要求被告甲○○承受前開土地及三
    億二千萬之貸款（包括本金、利息及逾期息、違約金），被告甲○○則於八十三
    年九月底辦理債務人變更登記。之後自訴人曾以電話向台中市第四信用合作社人
    員查詢，信用合作社人員皆告知該債務已全部移轉完成，致自訴人誤以為已無債
    務存在。豈料自訴人於八十八年二月底接到原台中市第四信用合作社於八十八年
    二月二十四日發出之通知，告知自訴人尚有三千萬元之欠款，自訴人始知被告甲○○並未依約將三億二千萬元之債務全部辦理債務人變更，且被告丁○○、寅○○、己○○三人明知被告甲○○承擔自訴人三億二千萬元之債務，並受託辦理相
    關債務移轉事宜，然被告丁○○、寅○○、己○○三人不僅未負責辦理完成，且
    於被告甲○○僅清償二億九千萬元，尚有三千萬元之債務未清償時，即予以塗銷
    抵押權之登記，並於日後台中市第四信用合作社再向自訴人等催討，以圖得不法
    利益三千萬元，因認被告四人涉犯刑法第三百三十九條第二項之詐欺得利罪及同
    法第三百四十二條第一項之背信罪嫌。
二、按犯罪事實應依證據認定之，無證據不推定其犯罪事實；又不能證明被告犯罪或
    其行為不罰者，應諭知無罪之判決，刑事訴訟法第一百五十四條、第三百零一條
    第一項分別定有明文。又刑法第三百三十九條詐欺罪之成立，以意圖為自己或第
    三人不法之所有，以詐術使人將本人或第三人之物交付為要件。所謂以詐術使人
    交付，必須被詐欺人因該詐術而陷於錯誤，若其所用之方法，不能認為詐術，亦
    不致使人陷於錯誤，即不構成該罪，最高法院四十六年台上字第二六○號亦著有
    判例。刑法第三百三十九條之詐欺罪，係以行為人於客觀上施用詐術使人陷於錯
    誤，並於行為之初，即以意圖為自己不法之所有或意圖得財產上不法之利益，為
    其構成要件，至於民事債務當事人間，若有未依債務本旨履行給付之情形，在一
    般社會經驗而言，原因非一，其因不可歸責之事由無法給付，或因合法得對抗他
    造主張抗辯而拒絕給付，甚至債之關係成立後，始行惡意遲延給付，皆有可能，
    非必出於自始無意給付之詐欺犯罪一端，又刑事被告依法不負自證無罪之義務，
    苟無足以證明其債之關係發生時自始故意藉此從事財產犯罪之積極證據，自難違
    反刑事訴訟法第一百五十四條之規定，以被告單純債務不履行之客觀事態，推定
    被告自始即有不法所有之意圖而施用詐術。
三、自訴人認被告甲○○、丁○○、寅○○、己○○涉犯刑法第三百三十九條第二項
    詐欺得利罪及同法第三百四十二條第一項之背信罪嫌，無非係以：自訴人與被告
    甲○○約定承擔自訴人三億二千萬元之債務，並受託辦理相關債務移轉事宜，然
    被告丁○○、寅○○、己○○三人不僅未負責辦理完成該債務移轉，且於被告甲○○僅清償二億九千萬元，尚有三千萬元之債務未清償時，即予以塗銷上開土地
    之抵押權登記，並另再向自訴人等催討該三千餘萬元為其主要論據。訊據被告甲○○固坦承確於上開時、地與自訴人約定承擔自訴人於台中市第四信用合作社以
    上開土地供為擔保之債務；被告丁○○、寅○○、己○○均坦承自訴人等有以上
    開土地擔保，向其等任職之台中市第四信用合作社借款等情，惟均堅決否認有為
    何詐欺或背信等犯行，被告甲○○辯稱：當初伊與台中市第四信用合作社談好，
    就自訴人所借款項本金三億二千萬元部分承受債務，就自訴人先前曾遲延給付利
    息，所衍生出滯納金等債務，由伊負擔部分利息，其餘部分則由台中市第四信用
    合作社用權限減免那部分的逾期利息，為此伊還曾至合作社理事會去報告，但為
    何後來自訴人還有三千多萬元的債務，伊並不清楚等語；被告丁○○辯稱：當時
    伊雖然是理事會主席，但貸放款項之事宜並非由伊負責，且時間已久，當時開會
    內容已不記得；被告寅○○辯稱：伊當時在台中市第四信用合作社擔任營業部經
    理，本件轉貸事務非伊負責，故為何自訴人尚有三千餘萬的債務，伊不清楚；被
    告己○○則辯稱：當時伊擔任台中市第四信用合作社復興分社經理，本件轉貸事
    務是就被告甲○○貸款部分由復興分社放款，伊係依總社指示將三億二千萬元匯
    給總社，總社再核發清償證明給復興分社，由復興分社交由代書去辦理塗銷自訴
    人抵押權登記，伊是依總社的指示辦理，事實上自訴人究有多少債務，伊並不清
    楚等語。經查：
（一）就被告甲○○部分：自訴人雖指稱被告甲○○於八十三年八月十三日與自訴人
      約定，就自訴人向台中市第四信用合作社所申貸之三億二千萬元債務，於自訴
      人將上開土地移轉予被告甲○○後，即由被告甲○○承擔自訴人債務，並辦理
      債務人變更登記。是被告甲○○應就自訴人原先之債務，包括本金、違約金及
      利息等全部清償，然被告甲○○並未依協議內容履行，致使自訴人等尚有三千
      餘萬元之債務，實有為台中市第四信用合作社圖得該項不法利益及違背自訴人
      所委託辦理轉貸事務之嫌。被告甲○○則辯稱：伊當時是向台中第四信用合作
      社復興分社辦理土地抵押及建物融資貸款，伊曾與台中市第四信用合作社談好
      ，就自訴人所借款項本金三億二千萬元承受債務，至於自訴人先前曾遲延給付
      利息，而衍生出一些滯納金等債務，由伊負擔部分利息，其餘部分則由台中市
      第四信用合作社以內部權限減免部分的逾期利息，因可減免利息決定權為理事
      會，為此伊還曾至合作社理事會去報告，伊一直以為自訴人債務已清償完畢，
      所以才會發給清償證明，而辦理自訴人塗銷抵押權登記，並不知道自訴人為何
      還會有三千餘萬元的債務等語。然查：
（１）被告寅○○於本院審理時陳稱：一般清償證明均要送至總行管理部，本金一定
      要全部清償才能核發清償證明，如果利息未全部清償，只要經過理事會通過仍
      可以核發清償證明，因為自訴人該筆貸款曾逾期未繳款，甚至已向法院聲請強
      制執行，理事會可能考量為了保本，收回貸款，才會由被告甲○○清償本金及
      部分利息，不過就清償本金及部分利息即核發清償證明仍須經過理事會決議（
      見本院八十九年六月十九日訊問筆錄）；核與證人即於八十八年四月間承受原
      台中市第四信用合作社之中興銀行民權分行催收部襄理癸○○於本院審理時證
      稱：自訴人所積欠之債務金額，應是當初自訴人所借款項之利息，這部分欠款
      ，對內已轉成呆帳，未再計息，對外仍可追索，正常的情形，一定要本金及利
      息等全部清償才能核發清償證明，但如果經過合作社理事會開會決會，清償本
      金及部分利息，還是可以核發清償證明（見本院九十年五月十八日訊問筆錄）
      等語相符。又按信用合作社逾期放款催收及呆帳處理辦理第四條第三款規定：
      如借款人或保證人確無能力全部清償之本息、違約金及訴訟費等，得斟酌實情
      ，在保本的原則下，擬具處理意見，報經理事會核准後，成立和解以收回貸款
      。此外，並有被告甲○○向台中第四信用合作社申請減免前手即自訴人利息之
      申請書影本乙紙在卷可參，則被告甲○○所稱：伊曾與台中市第四信用合作社
      談好，就自訴人所借款項本金三億二千萬元承受債務，至於自訴人先前曾遲延
      給付利息而生之債務，由合作社內部依權限減免一定的逾期利息，伊僅負擔部
      分逾期利息等語，實堪採信。
（２）又被告甲○○於本院審理時辯稱：伊曾在八十四年間，台中第四信用合作社召
      開理事會時到理事會報告，當初是與貸款案一併報告，報告後伊就退席，後來
      理事會如何討論伊不清楚，但會後復興分社通知伊只要負擔部分的利息就好了
      ，所以伊認為那一部的利息由合作社以權限減免，且之後自訴人的抵押權也塗
      銷，伊確實無何詐欺自訴人之意等語。惟查：證人即當時擔任台中市第四信用
      合作社理事之戊○○於本院審理時證稱：被告甲○○曾為貸款案到理事會報告
      ，被告甲○○當時說就利息的部分只能夠承擔一部份，如果全部都還他沒有辦
      法承擔，在三億二千五百萬的範圍內他有辦法可以承擔，也就是要有利潤他才
      要做，後來理事在討論的時候是想應該趕快轉貸出去，這樣的話合作社就可以
      再賺利息的錢，當時伊印象中是丙○○說，就八十四年一月之後的利息向被告
      甲○○收，至於之前的利息就向自訴人要，這次的理事會主要是討論到底要用
      多少錢由被告甲○○承貸，並沒有特別要討論前手的利息如何處理，只是有講
      起這件事情，但就前手這部分的利息要如何處理並沒有做出決議（見本院九十
      年八月二十二日訊問筆錄），又證人即當時擔任台中市第四信用合作社理事之
      丙○○、乙○○於本院審理時均證稱：被告甲○○曾於八十四年間至理事會報
      告貸款案件，當時討論是否要讓被告甲○○承貸，及趕快讓被告甲○○承貸，
      以減少損失等議題，並未討論前手債務要如何清償，因被告甲○○並非理事，
      所以報告完後就先行離去，未參與開會等語（見本院九十年九月五日訊問筆錄
      ），且依卷附台中第四信用合作社八十四年三月七日之理事會議紀錄決議第三
      項所載：前已列三億二千萬之催討款項，其利息應自八十四年一月十五日即巨
      庭建設股份有限公司（即被告甲○○）就該催收案與本社接洽進行和解起，依
      規定向其收執。則被告甲○○因先前即向合作社申請減免部分利息，且親至理
      事會報告轉貸之相關事宜，之後其所申請之貸款順利撥款，且合作社亦塗銷自
      訴人之抵押權，是被告甲○○認為其業已清償自訴人所積欠之款項，實非無據
      。尚難僅以台中第四信用合作社向自訴人催討先前所積欠之利息三千餘萬元，
      即遽認被告甲○○於與自訴人約定轉貸一事之初有何詐欺之意，及有意圖為自
      己或他人不法所有而違反自訴人委託辦理抵押權承受事務之背信犯意。
（二）就被告丁○○、寅○○、己○○部分：自訴人雖指稱：被告丁○○、寅○○、
      己○○三人未負責辦理完成自訴人與被告甲○○間該債務移轉，且於被告甲○○僅清償二億九千萬元，尚有三千萬元之債務未清償時，即予以塗銷上開土地
      之抵押權登記，並另再向自訴人等催討該三千萬元，認被告三人有詐欺得利及
      背信等罪嫌，惟被告丁○○、寅○○、己○○均堅詞否認有為何自訴人所指稱
      之犯行，並以上揭言詞置辯，經查：
（一）自訴人子○○於本院審理時陳稱：當時伊與被告甲○○約定，由被告甲○○全
      權辦理債務移轉相關事宜，被告甲○○是如何塗銷抵押權伊不清楚，因為在被
      告甲○○之前，自訴人等曾經將上開土地過戶給案外人薛榮萍，所以我們手上
      已經沒有土地權狀這些東西，所以伊與薛榮萍訂立契約，約定全部都由被告甲○○去處理，伊負責把土地的部分及上面的負擔（抵押權的部分）過給被告甲○○，至於地上建物的部分不是我們的範圍，是由薛榮萍直接向被告甲○○洽
      談，在這過程之中我們都沒有與台中第四信用合作社洽談，伊與薛榮萍之間債
      務部分尚未轉貸過去，自訴人雖然有五位但是這件事情是由伊在處理（見本院
      九十年六月十八日訊問筆錄）等語，則自訴人當時將上開債務轉貸予被告甲○○相關事宜，係委由被告甲○○及案外人薛榮萍辦理，與被告丁○○、寅○○
      、己○○無關，是尚難指稱被告丁○○、寅○○、己○○有何為自訴人處理事
      務，而有違背自訴人所委託之任務之背信犯行。
（二）且自訴人將本件債務關係約定由被告甲○○承受，並由被告甲○○處理轉貸之
      相關事宜，其間雖尚有三千餘萬多利息未清償等情事，然依證人乙○○、丙○○及戊○○上開證言以觀，當初台中第四信用合作社理事會僅就是否要將自訴
      人該筆債務轉由被告甲○○承受，及就貸款數額之問題討論，而被告寅○○與
      己○○僅係台中第四信用合作社內部人員，僅依上級即理事會之決議而從事是
      否放款予被告甲○○，依指示將所放貸之款項用以清償自訴人先前之債務，並
      無證據足以證明，該件轉貸案件，係由被告丁○○、寅○○、己○○等人施用
      任何詐術使自訴人等陷於錯誤，而使台中第四信用合作社受有三千餘萬之利益
      。是綜上所述，尚難僅以台中第四信用合作社於八十八年二月間向自訴人催討
      三千餘萬元之利息款項，即認被告丁○○、寅○○、己○○等人有為何詐欺或
      背信之犯行。此外，復查無其他積極證據足資證明被告甲○○、丁○○、寅○○、己○○有何上開自訴人所指述之犯行，揆諸前揭法條及判例意旨，自應為
      無罪判決之諭知。
據上論斷，應依刑事訴訟法第三百四十三條、第三百零一條第一項，判決如主文。
中      華      民      國      九十      年      十      月    十七    日
                                臺灣臺中地方法院刑事第六庭
                                    法  官  劉  麗  瑛
右正本證明與原本無異。
如不服本判決，應於送達後十日內向本院提出上訴狀 （須附繕本） ，上訴於台灣高等
法院台中分院。
                                    書記官
中      華      民      國      九十      年      十      月    十七    日


司法院資訊處製作；財團法人民間司法改革基金會備份。
